臺北高等行政法院判決
　　　　　　　　　　　　　　　　　　95年度簡字第00850 號
　　　　　　　　　　　　　　　.
原　　　告　甲○○
訴訟代理人　丙○○
被　　　告　財政部臺北市國稅局
代　表　人　許虞哲（局長）住同上
訴訟代理人　乙○○
上列當事人間因綜合所得稅事件，原告不服財政部中華民國95年
10月17日台財訴字第09500443980號訴願決定（案號：第0000000
0號），提起行政訴訟，本院判決如下：
    主  文
原告之訴駁回。
訴訟費用由原告負擔。
    事  實
一、事實概要：原告辦理民國（下同）93年度綜合所得稅結算申
    報，原列報本人及其父丙○○2 人免稅額共計新臺幣（下同
    ）185,000 元，被告初查以其父親丙○○已自行辦理當年度
    綜合所得稅結算申報，並經核定有案，不得再補列其父親之
    扶養親屬免稅額；且若將其父改由原告列報扶養親屬，並依
    所得稅法第15條第1 項規定合併渠等所得計算結果，將使原
    告稅負增加，顯不利於原告，乃否准認列其父親丙○○之免
    稅額111,000 元，核定綜合所得總額599,808 元，應補徵稅
    額13,280元。原告不服，申請復查，經被告以95年7 月27日
    財北國稅法字第0950203094號復查決定書（下稱原處分）駁
    回，原告猶有未服，提起訴願亦遭決定駁回，遂提起本件行
    政訴訟。
二、兩造聲明：
（一）原告聲明：
  １、訴願決定及原處分均撤銷。
  ２、訴訟費用由被告負擔。
（二）被告聲明：
  １、駁回原告之訴。
  ２、訴訟費用由原告負擔。
三、兩造之爭點：
（一）原告主張之理由：原告之父丙○○年近80歲，領有身心障
      礙手冊，無謀生能力，符合所得稅法第17條第1項第1款第
      1 目規定之要件。原告之父有少數所得，有報稅之義務，
      也有扶養原告百歲祖母，必須分開各自獨立報稅，方符政
      府嘉惠納稅義務人之節稅要件。被告曲解法律只能二選一
      ，不符合經驗法則，被告依照所得稅法第15條第1 項前段
      及第17條第1 項第1 款第1 目而辦理，將剝奪其父生存權
      ，違反憲法第15條人民生存權應予保障之規定，牴觸憲法
      ，應屬無效。至於憲法19條規定人民有納稅之義務，有收
      入才有納稅之義務，沒有收入就沒有納稅之義務可言。另
      凡對人民有損害者，均應依法律規定，中央法規標準法第
      5 條定有明文，被告引用財政部69年7 月9 日台財稅第35
      516 號函釋，係屬違法，此亦有本院91年度訴字第3072號
      判決意旨可資參照。
（二）被告主張之理由：
  １、按「納稅義務人之配偶，及合於第17條規定得申報減除扶
      養親屬免稅額之受扶養親屬，有前條各類所得者，應由納
      稅義務人合併報繳。…」、「按前3 條規定計得之個人綜
      合所得總額，減除下列免稅額及扣除額後之餘額，為個人
      之綜合所得淨額：一、免稅額：納稅義務人按規定減除其
      本人、配偶及合於下列規定扶養親屬之免稅額；納稅義務
      人本人及其配偶年滿70歲者，免稅額增加百分之50。但依
      第15條第2 項規定分開計算稅額者，納稅義務人不得再減
      除薪資所得分開計算者之免稅額：（一）納稅義務人及其
      配偶之直系尊親屬，年滿60歲，或無謀生能力，受納稅義
      務人扶養者。其年滿70歲受納稅義務人扶養者，免稅額增
      加百分之50。」為所得稅法第15條第1 項及第17條第1 項
      第1 款第1 目所明定。又「本案不論XX君申報其母之扶養
      親屬寬減額是否適法，其母既經其父合併申報，並經稅捐
      稽徵處核定有案，應不得再補列其母之扶養親屬寬減額及
      列舉扣除其母之醫藥費用」為財政部69年7 月9 日台財稅
      字第35516 號函所明釋。
  ２、原告之父親丙○○，已自行辦理當年度綜合所得稅結算申
      報，其父親本人為納稅義務人，此有丙○○93年度綜合所
      得稅結算申報書在卷可憑，原告自不得再將該已自行申報
      之徐重複列報為扶養親屬，造成同一人扣除兩次免稅額，
      有違租稅公平原則；又憲法第19條規定人民有依法律納稅
      之義務，所得稅法係就人民之納稅義務予以規範，其子女
      雖應盡扶養父母之義務，惟得否列報免稅額仍應依所得稅
      法規定辦理，與憲法第15條有關人民之生存權應予保障之
      規定尚無牴觸，原告顯係誤解。又按原告父親丙○○93年
      度之所得額，尚較其免稅額111,000 元為高，若將原告父
      親丙○○改由原告合併申報，因所得亦須相對合併之結果
      ，將使原告之稅負增加，反而更不利於原告，是原處分對
      原告較為有利，於法並無不合。
　　理  由
一、本件係關於稅捐課徵事件涉訟，所核課之稅額在新台幣（下
    同）20萬元以下之事件，依行政訴訟法第229 條第1 項第1
    款規定，應適用簡易程序（行政訴訟法第229 條第1 項所定
    適用簡易程序之數額3 萬元，業經司法院以民國92年9 月17
    日院台廳行一字第23681 號令增至20萬元，並定於93年1 月
    1 日實施），合先敘明。
二、原告起訴主張：原告之父丙○○年近80歲，領有身心障礙手
    冊，無謀生能力，符合所得稅法第17條第1 項第1 款第1 目
    規定之要件，而其父有少數所得，且扶養原告百歲祖母，故
    須分開報稅，方可節稅，原處分否准認列原告之父免稅額，
    剝奪其父之生存權，違反憲法第15條，應屬無效；另被告引
    用財政部69年7 月9 日台財稅字第35516 號函釋亦違反中央
    法規標準法第5 條規定，為此，提起本件行政訴訟，求為判
    決如訴之聲明所示云云。
三、被告則以：按原告之父親丙○○，已自行辦理當年度綜合所
    得稅結算申報，原告自不得再將該已自行申報之丙○○重複
    列報為扶養親屬，造成同一人扣除兩次免稅額，有違租稅公
    平原則；又免稅額之列報應依所得稅法規定辦理，與憲法第
    15條有關人民之生存權應予保障之規定尚無牴觸，又原告之
    父丙○○93年度之所得額較其免稅額111,000 元為高，若將
    丙○○改由原告合併申報，因所得合併之結果，將使原告之
    稅負增加，反而更不利於原告等語，資為抗辯。
四、按「（第1 項）綜合所得稅之免稅額，以每人全年六萬元為
    基準。免稅額每遇消費者物價指數較上次調整年度之指數上
    漲累計達百分之三以上時，按上漲程度調整之。調整金額以
    千元為單位，未達千元者按百元數四捨五入。…（第4 項）
    綜合所得稅免稅額及課稅級距之金額，於每年度開始前，由
    財政部依據第一項及第三項之規定計算後公告之。所稱消費
    者物價指數係指行政院主計處公布至上年度十月底為止十二
    個月平均消費者物價指數。…」、「納稅義務人之配偶，及
    合於第17條規定得申報減除扶養親屬免稅額之受扶養親屬，
    有前條各類所得者，應由納稅義務人合併報繳…。」及「前
    3 條規定計得之個人綜合所得總額，減除下列免稅額及扣除
    額後之餘額，為個人之綜合所得淨額：一、免稅額：納稅義
    務人按規定減除其本人、配偶及合於下列規定扶養親屬之免
    稅額；納稅義務人本人及其配偶年滿70歲者，免稅額增加百
    分之五十。但依第15條第2 項規定分開計算稅額者，納稅義
    務人不得再減除薪資所得分開計算者之免稅額：（一）納稅
    義務人及其配偶之直系尊親屬，年滿60歲，或無謀生能力，
    受納稅義務人扶養者。其年滿70歲受納稅義務人扶養者，免
    稅額增加百分之五十…。」分別為所得稅法第5 條第1 項、
    4 項、第15條第1 項及第17條第1 項第1 款第1 目所明定。
    又「公告事項：一、九十三年度綜合所得稅之免稅額，每人
    全年七萬四千元。二、九十三年度綜合所得稅之標準扣除額
    ，納稅義務人個人扣除四萬四千元；有配偶者六萬七千元。
    三、九十三年度綜合所得稅之薪資所得特別扣除額，每人每
    年扣除七萬五千元，其申報之薪資所得未達七萬五千元者，
    就其薪資所得額全數扣除。四、九十三年度綜合所得稅之殘
    障特別扣除額，每人每年扣除七萬四千元。」亦經財政部92
    年12月9 日台財稅字第0920456703號函釋依所得稅法第5 條
    第4 項及第5 條之1 第1 項規定揭明在案，合先指明。
五、經查，本件原告辦理93年度綜合所得稅結算申報，原列報其
    父丙○○免稅額111,000 元，而丙○○當年度已自行辦理綜
    合所得稅結算申報，列報本人免稅額111,000 元、扣除額41
    1,000 元，並經核定有案等情，為兩造所不爭執，且有原告
    及丙○○93年度綜合所得稅結算申報書附原處分卷可稽，洵
    堪認定，則原告之父丙○○於93年度既自行申報所得，並於
    其綜合所得總額全數扣減法定免稅額111,000 元（計算式：
    74,000元〈93年度每人全年綜合所得稅之免稅額〉x150/100
    〈納稅義務人本人年滿70歲，免稅額增加50% 〉=111,000元
    ），原處分據此以丙○○已自行辦理當年度綜合所得稅結算
    申報，原告自不得將丙○○重複列報為扶養親屬，造成同一
    人扣除兩次免稅額違反租稅公平原則為由，否准原告認列丙
    ○○部分之扶養親屬寬減額111,000 元，揆諸首揭所得稅法
    規定即無不合。原告空言原處分違反中央法規標準法第5 條
    、憲法第15條云云，要無可採。
六、綜上所述，原處分否准原告認列其父親丙○○之免稅額111,
    000 元，核定綜合所得總額599,808 元，應補徵稅額13,280
    元，其認事用法並無違誤，訴願決定遞予維持，亦無不合，
    原告徒執前詞，訴請撤銷訴願決定及原處分，為無理由，應
    予駁回。
七、本件事證已臻明確，兩造其餘攻擊、防禦方法，經核與判決
    之結果不生影響，無庸逐一論述，併予敘明。
八、據上論結，本件原告之訴為無理由，爰依行政訴訟法第236
    條及第98條第3項前段，判決如主文。
中　　華　　民　　國　　96　　年　　4 　　月　　11　　日
                                 第一庭法官　周玫芳
上為正本係照原本作成。
本件以訴訟事件所涉及之法律見解具有原則性者為限，始得於本
判決送達後20日內向本院提出上訴狀並表明上訴理由，如已於本
判決宣示後送達前提起上訴者，應於判決送達後20日內補具上訴
理由（均按他造人數附繕本），且經最高行政法院許可後方得上
訴。
中　　華　　民　　國　　96　　年　  4 　　月　  11　  日
 　　　　　　　　　　 　　   　      書記官  何閣梅
